【裁判字號】    98,上易,39
【裁判日期】    980422
【裁判案由】    塗銷抵押權登記
【裁判全文】
臺灣高等法院臺中分院民事判決  98年度上易字第39號
上  訴  人  彰化縣永靖鄉農會
法定代理人  甲○○
訴訟代理人  張奕群律師
被上訴人    乙○○
訴訟代理人  陳大俊律師
            張秀瑜律師
上列當事人間請求塗銷抵押權登記事件，上訴人對於民國97年11
月21日臺灣彰化地方法院97年度訴字第622號第一審判決提起上
訴，本院於98年4月8日言詞辯論終結，判決如下：
    主  文
原判決關於命上訴人將附表編號2所示土地之抵押權設定登記予
以塗銷部分廢棄。
上廢棄部分，被上訴人在第一審之訴駁回。
除確定部分外，第一、二審訴訟費用由被上訴人負擔。
    事實及理由
一、被上訴人主張：
  (一)被上訴人所有如附表所示2筆土地（附表編號2所示之土地於
    設定本件最高限額抵押權之初被上訴人之應有部分為全部）
    前曾設定最高限額抵押權予上訴人（下合稱系爭抵押權），
    其中附表編號2所示之最高限額抵押權（下稱編號2抵押權）
    係擔保被上訴人及訴外人陳克焯對上訴人之借款債務。嗣於
    民國94年6月13日，被上訴人將附表編號2所示土地之應有部
    分2分之1出賣予訴外人鄭淑妙，上訴人已拋棄該部分之抵押
    權並辦妥登記。被上訴人復於94年7月間即向上訴人清償上
    開全部借款債務【共計4筆借款，分別為新臺幣（下同）90
    萬元、160萬元、440萬元及60萬元】，並取回註銷之擔保放
    款借據正本。被上訴人於清償上開債務後，即向上訴人請求
    發給塗銷系爭抵押權之同意書，俾被上訴人持向地政機關申
    請塗銷抵押權登記，詎上訴人於94年10月4日以永鄉農信字
    第0945000293號函，拒絕被上訴人之請求。
  (二)上訴人於上開永鄉農信字第0945000293號函中雖稱「... 系
    爭抵押權之債務人陳克焯對本會債務人張金源負有保證責任
    ，並對其辦理債信調查發現張金源債信顯著惡化，... 故不
    能同意塗銷系爭抵押權」，惟上訴人基上理由拒絕塗銷系爭
    抵押權，並非有據，蓋編號1抵押權擔保之債務，並未及於
    陳克焯對上訴人所負之債務，至編號2抵押權乃擔保被上訴
    人及陳克焯對上訴人之借款債務而已，並不及於其他債務，
    此觀抵押權設定契約書之記載甚明。又依保證之從屬性而論
    ，保證人乃於主債務人未履行債務時，始負代為清償之責任
    ，上訴人於上開函文中稱陳克焯對訴外人張金源負有保證責
    任，惟上訴人聲請法院拍賣附表編號2所示之土地時，又稱
    張金源迄95年7月6日起始未依約繳納本息，足見上訴人在上
    開函文中所稱張金源於94年7月間經調查發現其債信顯著惡
    化，並非事實，因而陳克焯於94年7月間對上訴人自亦無所
    謂應負之保證責任可言，則被上訴人於94年7月間向上訴人
    請求塗銷系爭抵押權，自屬有據，惟上訴人當時竟以不實之
    理由惡意拒絕塗銷系爭抵押權，嗣於2年後始聲請實行抵押
    權，核其權利之行使有違誠信原則，自非可取。
  (三)系爭抵押權所擔保之借款債務，於94年7月間即已全部清償
    ，且無既存之債務，將來亦確定不再發生債務，參照最高法
    院83年度台上字第1055號判例意旨，被上訴人於清償全部借
    款債務後請求上訴人塗銷系爭抵押權，即應認系爭抵押權設
    定契約業已終止，被上訴人自得請求上訴人塗銷抵押權。再
    者，被上訴人為附表編號1、2所示土地之所有權人，以該2
    筆土地設定系爭抵押權供擔保之債務既已全部清償，惟上訴
    人仍未予塗銷，自屬對被上訴人之所有權有所妨害，故併依
    民法第767條規定，請求上訴人應予塗銷系爭抵押權，藉以
    排除上開妨害。綜上，爰依抵押權設定契約及民法第767條
    規定之法律關係，請求擇一判決等語。訴之聲明：(1)上訴人
    應將如原判決附表編號2所示土地上所設定之系爭抵押權予
    以塗銷（編號1之抵押權業經原審判決塗銷確定）。(2)訴訟
    費用由上訴人負擔。
  (四)被上訴人對上訴人抗辯之陳述：
  1.依抵押權設定契約書聲請登記以外之約定事項第1點、第5點
    之文義觀之，所擔保之債權應是借款債權，不包括保證債務
    。至第4點雖約定依約定書之規定辦理，但上訴人所提出之
    授信約定書，簽訂日期為84年3月30日，然系爭抵押權是84
    年3月20日就申請設定登記，故無法認定抵押權設定時登記
    的內容，且被上訴人否認於設定時即知授信約定書之內容，
    故不能以事後簽訂之授信約定書解釋之前設定之系爭抵押權
    擔保範圍。
  2.退步言之，若依據授信約定書決定系爭抵押權擔保債務範圍
    ，被上訴人主張此項定型化契約有加重被上訴人責任，以及
    對被上訴人有重大不利益的情形，依據民法第247條之1第1
    、4款及消費者保護法第12條規定，應屬無效。況依上訴人
    所述，更凸顯兩造地位不平等，蓋被上訴人於設定抵押權後
    ，始與上訴人簽訂授信約定書，該授信約定書又是上訴人所
    制訂之定型化契約，被上訴人無從更改，對被上訴人顯失公
    平。
  3.末查被上訴人及陳克焯與上訴人間沒有票據往來，將來也不
    會向上訴人聲請授信，縱使有之，亦會另行與上訴人磋商借
    貸條件，不會逕以本件的抵押權為擔保等語。
二、上訴人則以下列各詞置辯：
  (一)被上訴人以附表所示編號2之土地設定最高限額抵押權600萬
    元予上訴人，並訂立抵押權設定契約書，抵押權之債務人為
    被上訴人及陳克焯。嗣陳克焯於84年3月30日向上訴人借款
    500萬元，並由被上訴人擔任連帶保證人，被上訴人及陳克
    焯均與上訴人簽訂授信約定書。
  (二)依抵押權設定契約書聲請登記以外之約定事項第2點「擔保
    債權包括現在、過去及將來發生之債權」、第4點「依照債
    務人對權利人所訂定之約定書之規定事項辦理」，及授信約
    定書第1條「本約定書所稱一切債務，係指立約人對貴會所
    負之票據、借款、墊款、保證等債務及其他債務」約定，可
    知以附表編號2所示土地設定抵押時所擔保之債務，為被上
    訴人、陳克焯對上訴人所積欠之票據、借款、保證等債務。
    又因本件已明確將保證債務列為抵押權所擔保範圍，故與僅
    約定一切債務，致被實務上認為是概括最高限額抵押權而無
    效之情形不同。
  (三)又依最高法院66年度台上字第1097號判例意旨，最高限額抵
    押權只要在約定的限額內，都是抵押權效力所及。雖民法修
    正後已限縮最高限額抵押權應限於一定法律關係所發生，但
    依民法物權編施行法規定，並不溯及既往。至於授信約定書
    之簽訂雖較抵押權設定契約書晚10天，但應是同時約定，只
    是作業關係才晚10天簽約對保，被上訴人在設定抵押權時應
    該就知道有約定書跟約定的內容。
  (四)因94年5月5日張金源邀同連帶保證人陳克焯分別向上訴人借
    款270萬元及180萬元，並均約定至96年5月5日清償，詎張金
    源僅繳息至95年7月5日止，本金及其餘利息則未清償，而陳
    克焯既為張金源該二筆借款之連帶保證人，應負連帶清償之
    責。又張金源上開450萬元債務屆期未清償，已由上訴人對
    張金源、陳克焯請求連帶清償，經強制執行後尚有本金60餘
    萬元及利息、違約金未清償，則陳克焯仍對上訴人負有債務
    。是附表編號2所示土地擔保之債務並未全部清償，被上訴
    人自不得請求塗銷編號2抵押權設定登記。
  (五)被上訴人雖主張主債務人張金源於94年7月時繳息正常，因
    此保證責任尚未發生，上訴人行使權利違反誠信原則。惟依
    民法第739條、第307條規定，保證債務從屬於主債務，而張
    金源上開主債務在96年5月5日清償日未屆滿前，該債務並未
    因清償等原因而消滅，則保證責任亦不消滅，故被上訴人之
    主張尚有誤會。
  (六)本件沒有所謂定型化契約的適用，因授信約定書並非不能修
    改。
  (七)答辯之聲明：(1)被上訴人之訴駁回。(2)訴訟費用由被上訴人
    負擔。
三、原審審酌兩造提出之攻擊防禦方法後，判決上訴人應將原判
    決附表所示土地之抵押權設定登記予以塗銷。上訴人不服，
    提起上訴，於本院聲明：1.原判決關於附表編號2所示土地
    之抵押權設定登記予以塗銷部分應予廢棄；2.上廢棄部分，
    被上訴人於第一審之訴駁回；3.第一、二審訴訟費用由被上
    訴人負擔。被上訴人於本院答辯之聲明：上訴駁回。（上訴
    人就原判決所命關於附表編號1所示土地之抵押權設定登記
    予以塗銷之敗訴部分，未據其聲明不服，業已確定。）
四、被上訴人主張其所有如附表所示土地前曾設定最高限額抵押
    權予上訴人，其中編號2抵押權則係擔保被上訴人及陳克焯
    對上訴人之債務，目前除陳克焯對上訴人負有張金源為借款
    人之保證債務外，對上訴人即無任何其他債務存在，原簽訂
    之借款契約且已終止，目前雙方無任何循環授信契約存在及
    票據往來等情，業據提出土地登記謄本、抵押權設定契約書
    、放款利息清單、擔保放款借據、申請書、彰化縣永靖鄉農
    會函等件為證，且為兩造所不爭，堪信為真實。
五、被上訴人主張編號2抵押權所擔保之債務均已因清償而不存
    在，且將來亦不會有新債務發生，上訴人應塗銷編號2抵押
    權等語；上訴人以編號2抵押權仍有擔保債務，即陳克焯擔
    任張金源向上訴人借款連帶保證人之保證債務（即本院96年
    度執己字第5295號債權憑證之債務）存在為由，加以否認，
    不同意塗銷編號2抵押權等語。是本件兩造之爭執在於：(1)
    編號2抵押權所擔保之債務是否包括陳克焯之保證債務在內
    ？(2)本件是否定型化契約加重被上訴人責任，及對被上訴人
    有重大不利益的情形，依民法第247條之1第1、4款及消費者
    保護法第12條規定而有無效情形？
  (一)按「所謂最高限額之抵押契約，係指所有人提供抵押物，與
    債權人訂立在一定金額之限度內，擔保現在已發生及將來可
    能發生之債權之抵押權設定契約而言。此種抵押權所擔保之
    債權，除訂約時已發生之債權外，即將來發生之債權，在約
    定限額之範圍內，亦為抵押權效力所及。…此種抵押契約訂
    有存續期間者，訂立契約之目的，顯在擔保存續期間內所發
    生之債權，凡在存續期間所發生之債權，皆為抵押權效力所
    及，於存續期間屆滿前所發生之債權，債權人在約定限額範
    圍內，對於抵押物均享有抵押權。」。又「抵押權所擔保之
    債權，原可由契約當事人自行訂定，此觀民法第861條但書
    之規定自明。故契約當事人如訂定以將來可發生之債權為被
    擔保債權，自非法所不許。」（最高法院66年度台上字第
    1097號、47年台上字第535號判例參照）。
  (二)本件被上訴人以附表編號2所示土地（即彰化縣田尾鄉○○
    段第985號）設定抵押權予上訴人，以擔保被上訴人、案外
    人陳克焯對上訴人之債務。又所設定之抵押權所擔保之債務
    人為被上訴人及陳克焯，現陳克焯仍然對上訴人擔負以張金
    源為借款人之保證債務，此有台灣彰化地方法院96年度執己
    字第5295號債權憑證所載之債務可稽（見原審卷第56頁），
    且為兩造所不爭，既然債務人陳克焯對於上訴人尚有保證債
    務未清償，揆諸前揭判例意旨所示：「此種抵押契約訂有存
    續期間者，訂立契約之目的，顯在擔保存續期間內所發生之
    債權，凡在存續期間所發生之債權，皆為抵押權效力所及，
    於存續期間屆滿前所發生之債權，債權人在約定限額範圍內
    ，對於抵押物均享有抵押權。」之情形相合。被上訴人自不
    能在該債務尚未清償，請求塗銷系爭編號2土地之抵押權設
    定登記。
  (三)被上訴人雖主張抵押權所擔保之債權種類及範圍，須經依法
    登記，始生物權之效力，本件系爭抵押權所擔保之債權種類
    僅及於借款及票據債權而已；且84年3月23日設定時，兩造
    未有何約定書存在，所訂授信約定書係在系爭抵押權設定登
    記後始簽立，自非系爭抵押權設定契約書所指之約定書云云
    。
    1.按「關於最高限額抵押權所擔保之債權，如未於土地登記
      簿一一記載，在目前可以其聲請登記時提出之最高限額抵
      押權設定契約書，視為登記簿之附件，在該契約書上記載
      之該抵押權所擔保之債權，均認為抵押權效力之所及。」
      （最高法院76年3月24日76年度第六次民事庭會議決定(一)
      參照）。
    2.本件編號2抵押權於設定登記時，併提出抵押權設定契約
      書請求登記，有該抵押權設定契約書、土地登記謄本附卷
      可稽（見原審卷第11至14頁、第43、44頁），細核編號2
      抵押權之抵押權設定契約書，可認與受擔保債權種類及範
      圍有關之約定，擔保權利總金額欄「本金最高限額600萬
      元」，及利息、遲延利息及違約金各欄「依各債務契約之
      約定」之記載外，在「聲請登記以外之約定事項欄」第1
      、2、4、5點分別有載明：「1.交付利息日期及方法：於
      每次借款、透支、貼現之契約或借據或票據內定之。2.擔
      保債權包括現在、過去及將來發生之債權。4.依照債務人
      對權利人所訂定之約定書之規定事項辦理。5.於實際貸放
      時另立借據或本票。」之約定。本件抵押權設定契約書既
      約定：「擔保債務權包括現在、過去及將來發生之債權」
      、「依照債務人對權利人所訂立之約定書之規定事項辦理
      」，顯已明確約定。再依債務人與權利人所訂授信約定書
      第1條規定：「本約定書所稱一切債務，係指立約人對貴
      會所負之票據、借款、墊款、保證等債務及其他債務…」
      因此依上開約定，系爭編號2土地設定抵押時，所擔保的
      債務為--乙○○、陳克焯對永靖鄉農會所積欠之票據、借
      款、保證…等債務甚明。自非被上訴人所稱系爭抵押權所
      擔保之債權種類僅及於借款及票據債權而已。至授信約定
      書簽定日期與系爭抵押權設定契約書日期雖有前後之分，
      惟係依約同時辦理，因對保及撥款而有不同，且係約定擔
      保債務範圍包括現在、過去及將來發生之債權，自不影響
      本件系爭抵押權所擔保之債權種類及範圍之效力。
    3.茲訴外人張金源邀同連帶保證人陳克焯於94年5月5日分別
      向上訴人借款270萬元及180萬元，並均約定至96年5月5日
      清償，而張金源僅繳息至95年7月5日止，本金及其餘利息
      則未清償，復有執行名義之債權憑證影本附卷可稽（見原
      審卷第56頁），陳克焯既然為該二筆債務之連帶保證人，
      自應就張金源上開二筆債務之本金、利息等負連帶清償之
      責，即對上訴人負有債務。上訴人對陳克焯尚有債權存在
      ，且本件最高限額抵押權，存續期間為84年3月20日起至
      114年3月19日止，計30年，系爭編號2土地擔保之債務並
      未全部清償，自無許抵押人於抵押權存續期間屆滿前，任
      意終止編號2之抵押權契約，並請求塗銷編號2之抵押權設
      定登記。
  (四)末按「依照當事人一方預定用於同類契約之條款而訂定之契
    約，為加重他方當事人責任之約定，按其情形顯失公平者，
    該部分約定無效，為民法第247條之1第2款所明定。所謂加
    重他方當事人之責任，乃係指一方預定之契約條款，為他方
    所不及知或無磋商變更之餘地者而言，所稱按其情形顯失公
    平者，則係指依契約本質所生之主要權利義務，或按法律規
    定加以綜合判斷，有顯失公平之情形而言。」（最高法院94
    年度台上字第2340號判決要旨參照）。本件並無民法第247
    條之1第1款所謂免除或減輕預定契約條款之當事人責任。而
    被上訴人及陳克焯向上訴人借款，應提供系爭不動產土地設
    定抵押權與上訴人擔保債務，尚屬合理，並無第2款所謂加
    重他方當事人即被上訴人之責任，而陳克焯對上訴人尚負有
    保證債務存在，即主債務人張金源未全部清償債務完畢，為
    被上訴人所不爭，依法律規定加以綜合判斷，無顯失公平或
    第4款所謂對被上訴人有何重大不利益之情形；本件亦無消
    費者保護法第12條所述定型化契約無效之情形，則兩造授信
    約定書自為有效。上訴人行使權利，亦難謂有何違反誠信原
    則，是被上訴人抗辯有無效之情形，難以採信。
六、綜上所述，上訴人抗辯如附表所示系爭編號2抵押權擔保之
    保證債務仍存在，尚屬可信；被上訴人主張編號2抵押權擔
    保未及於保證債務，且擔保之債務業已全部清償完畢，為不
    足採。從而，被上訴人本於抵押權設定契約書、民法第767
    條所有權妨害除去請求權，訴請上訴人塗銷編號2抵押權登
    記，為無理由，不應准許。原審就此部分判命上訴人塗銷編
    號2抵押權登記，自有未洽。上訴意旨指摘原判決不當，求
    予廢棄改判，為有理由。自應由本院予以廢棄改判，如主文
    第2項所示。
七、本件事證已臻明確，兩造其餘主張及舉證，經本院審酌後認
    與判決結果無影響，爰不另一一論述，附此敘明。
八、據上論結，本件上訴為有理由，依民事訴訟法第450條、第
    78條，判決如主文。
中    華    民    國    98    年    4     月    22    日
                  民事第五庭    審判長法  官  林陳松
                                      法  官  鄭金龍
                                      法  官  王重吉
以上正本係照原本作成。
不得上訴。
                                      書記官  林玉惠
中    華    民    國    98    年    4     月    23    日
                                                      Ｍ
    附表：
┌─┬──────┬─┬───┬────┬──────┬───┬────┐
│編│土地座落    │地│面積（│設定權利│擔保債權總金│登記日│收件字號│
│號│            │目│平方公│範圍    │額（新臺幣）│期    │        │
│  │            │  │尺）  │        │            │      │        │
├─┼──────┼─┼───┼────┼──────┼───┼────┤
│1 │彰化縣永靖鄉│田│ 925  │ 1/1    │本金最高限額│民國83│民國83年│
│  │永豐段125地 │  │      │        │300萬元     │年12月│員字第01│
│  │號          │  │      │        │            │30日  │9711號  │
├─┼──────┼─┼───┼────┼──────┼───┼────┤
│2 │彰化縣田尾鄉│  │2,043 │ 1/2    │本金最高限額│民國84│民國84年│
│  │仁豐段985地 │田│      │        │600萬元     │年3月 │北登字第│
│  │號          │  │      │        │            │23日  │002809號│
└─┴──────┴─┴───┴────┴──────┴───┴────┘


司法院資訊處製作；財團法人民間司法改革基金會備份。
